【裁判字號】    98,交抗,39
【裁判日期】    980305
【裁判案由】    聲明異議
【裁判全文】
臺灣高等法院臺南分院交通事件裁定  98年度交抗字第39號
抗  告  人  交通部公路總局嘉義區監理所臺南監理站
法定代理人  翁焜根
受 處分 人  甲○○
上列抗告人因受處分人違反道路交通管理處罰條例案件聲明異議
，不服臺灣臺南地方法院97年交聲更（一）字第17號，中華民國
97年12月31日所為裁定，提起抗告，本院裁定如下：
    主  文
抗告駁回。
    理  由
一、原處分意旨略以：受處分人甲○○於民國（下同）96年9月
    12日17時00分許，酒後駕駛車牌號碼VJB-353號輕機車，行
    經長榮路5段地下道，經臺南市警察局警員以酒測器測得其
    酒精濃度為0.53mg/L，超過標準遂予以製單舉發，嗣經移送
    機關即交通部公路總局嘉義區監理所臺南監理站，以受處分
    人之違規事實明確，乃依裁處時道路交通管理處罰條例第35
    條第1項第1款、第24條第1項第2款（原裁決書漏未記載）等
    規定，裁處異議人罰鍰新臺幣（下同）30,000元，吊扣駕駛
    執照12個月等語。
二、原裁定意旨略以：
   （一）按汽車駕駛人飲用酒類後其吐氣所含酒精濃度超過每
         公升0.25毫克（MG/L）者，不得駕車，道路交通安全
         規則第114條第2款定有明文。次按汽車駕駛人，駕駛
         汽車經測試檢定有酒精濃度超過規定標準之情形者，
         處15,000元以上60,000元以下罰鍰，並當場移置保管
         該汽車及吊扣其駕駛執照1年；因而肇事致人受傷者，
         並吊扣其駕駛執照2年；致人重傷或死亡者，吊銷其駕
         駛執照，並不得再考領，道路交通管理處罰條例第35
         條第1項第1款定有明文。
   （二）移送機關指稱受處分人對於上揭有酒後駕車之事實，
         為受處分人所承認，並有台南市警察局96年9月17日南
         市警局交字第S00000000號舉發違反道路交通管理事件
         通知單、台灣台南地方法院檢察署96年10月31日96年
         度偵字第15484號緩起訴處分書各1份在卷可憑，故受
         處分人飲用酒類後，於上開時、地騎乘機車，經員警
         測試檢定有酒精濃度超過規定標準即吐氣所含酒精濃
         度每公升0.53毫克之事實，即堪認定。
   （三）按行政罰法第26條第1項規定：「一行為同時觸犯刑事
         法律及違反行政法上義務規定者，依刑事法律處罰之
         。但其行為應處以其他種類行政罰或得沒入之物而未
         經法院宣告沒收者，亦得裁處之。」即所謂一事不二
         罰原則，究其立法目的，無非以一行為同時觸犯刑事
         法律及違反行政法上義務規定時，由於刑罰與行政罰
         同屬不法行為之制裁，而刑罰之懲罰作用較強，依刑
         事法律處罰即足資警惕，無一事二罰再處行政罰之必
         要，但罰鍰以外之沒入或其他種類行政罰，因兼具維
         護公共秩序作用，為達行政目的，行政機關仍得併予
         裁處。其中緩起訴處分是否屬於行政罰法第26條第1項
         所規定之依刑事法律處罰？抑或屬同法條第2項規定之
         「不起訴處分」內涵之一？查：
         (I)就我國刑事訴訟法之體例，並無將「不起訴處分
             」一詞包含「緩起訴處分」之情形。且依刑事訴
             訟法第253條之1規定，有關緩起訴處分，需具備
             (1)犯罪嫌疑充足，(2)斟酌刑法第57條所列事項，
             (3)為公共利益之維護，(4)以緩起訴為適當者（即
             適當性）等要件，尚與不起訴處分之要件有間；
             因之，倘認行政罰法第26條第2項規定之「不起訴
             處分」包含「緩起訴處分」之情形，是否已逾文
             義解釋之範圍，實有疑問。況關於緩起訴處分之
             要件、裁量之基準，均與不起訴處分多有不同。
             另行政罰法第26條第2項規定既未明文包含「緩起
             訴處分」之類型，而對於人民不利益之規定本不
             得任意加以擴張其適用，自不宜逕認行政罰法第
             26條第2項之規定包含緩起訴處分。
         (II)又對於酒後駕車，同一行為經交通裁決機關裁處
             罰鍰及吊扣駕照，復經檢察官為緩起訴並命向公
             益團體捐款者，該捐款部分係為履行檢察官為緩
             起訴處分命令，與受刑事處罰無異，自不應再受
             行政裁罰，法院應撤銷交通裁決機關有關罰鍰部
             分之處分，並為該部分不罰之諭知，業據臺灣高
             等法院臺南分院於95年10月刑事庭庭務會議決議
             在案（參照臺灣高等法院臺南分院95年11月8日南
             分院洋文字第0950000678號函附該決議），及台
             灣高等法院暨所屬法院97年座談會研討結果亦同
             此意見。
   （四）本件受處分人飲用酒類，已達不能安全駕駛動力交通
         工具之程度，竟仍騎乘上開機車上路之事實，業經臺
         灣臺南地方法院檢察署檢察官於96年10月31日以96年
         度偵字第15484號緩起訴處分在案，受處分人並依命令
         向社團法人台南家庭扶助中心支付30,000元，有該緩
         起訴處分書、捐款收據等影本各1紙在卷可按。受處分
         人所支付之緩起訴處分金已逾道路交通管理處罰條例
         第92條第3項所訂最低罰鍰基準規定，亦無同條例第35
         條第8項補繳罰鍰之問題。從而，受處分人酒後駕車之
         行為同時違反刑法及行政法上義務，並經檢察官緩起
         訴處分確定，揆諸前揭說明，裁處罰鍰部分自無再適
         用行政罰之必要。原處分機關逕以受處分人酒精濃度
         超過規定標準，對其裁處罰鍰30,000元，尚有未洽。
         另吊扣駕駛執照12個月部分，因受處分人未就此提出
         異議，本院自無庸審酌，況該處分，係罰鍰以外對於
         預防再犯之行政罰，乃為抑止酒後駕車之不法行為，
         維護道路交通用路權人之生命、身體之安全法益，依
         行政罰法第26條第1項但書之規定，移送機關得裁處之
         ，併此敘明。
三、抗告意旨略以：
   （一）受處分人因違反道路交通管理處罰條例第35條第1項規
         定之行為，遂經台南市警察局交通隊警員，以南市警
         交字第S00000000號違反道路交通管理事件通知單製單
         舉發。
   （二）行政罰法第26條固規定：「一行為同時觸犯刑事法律
         及違反行政法上義務規定者，依刑事法律處罰之。但
         其行為應處以其他種類行政罰或得沒入之物而未經法
         院宣告沒收者，亦得裁處之。前項行為如經不起訴處
         分或為無罪、免訴、不受理、不付審理之裁判確定者
         ，得依違反行政法上之義務規定裁處之。」惟：
         (I)緩起訴處分確定之效力與不起訴處分同，本質
             上緩起訴處分為附條件或負擔之不起訴處分，此
             觀刑事訴訟法第256條規定自明（另檢附交通部95
             年7月17日交路字第095006986號函乙份以供參辦
             ）。故所謂緩起訴，乃檢察官基於個別預防、鼓
             勵被告自新及復歸社會之目的，指示被告於一定
             期間內向被害人為損害賠償或其他應遵守事項，
             性質上為「附條件之不起訴處分」。
         (II)依刑事訴訟法第253條之2第1項第3款、第4款規定
             ，檢察官得以緩起訴處分命行為人向被害人支付
             財產或非財產損害之賠償，或向公益團體支付一
             定金額等負擔，該負擔具民事或公法上填補損害
             或歸還不當得利之性質，並非刑事制裁，又依刑
             事訴訟法第253條之3第2項規定，被告已履行緩起
             訴處分命令之負擔部分，不得請求返還或賠償等
             規定，足徵該負擔並非用於替代刑事處罰之意。
             況以緩起訴命行為人履行負擔，並非經法院依法
             裁判之處罰，被告尚得自由決定是否履行該負擔
             而承受金錢支出，與刑事判決被告不得自由決定
             是否履行而有所不同，從而實難認定緩起訴之負
             擔等同於刑事罰金。故而若被告得因緩起訴所需
             之金錢支付或義務勞務，而免除同一行為所應受
             之行政罰鍰，則其無異受有雙重之利益，此不僅
             非緩起訴之立法原意，亦失不法行為應受處罰之
             公平性。
         (III)本件受處分人甲○○因醉態駕駛，雖經臺灣臺南
             地方法院檢察署檢察官以96年度偵字第15484號為
             緩起訴處分確定，並命受處分人應向公益團體支
             付30,000元之緩起訴處分金，惟該緩起訴處分金
             之性質，僅屬特殊之處遇措施，並非等同於刑事
             罰金。又依道路交通管理處罰條例第35條第8項之
             規定：「前項汽車駕駛人，經裁判確定處以罰金
             低於本條例第92條第3項所訂最低罰鍰基準規定者
             ，應依本條例裁決繳納不足最低罰鍰之部分。」
             緩起訴處分書實質上並沒有科處罰金，原審認定
             為與刑事處罰無異，自不應再受行政裁罰，實屬
             誤會。且緩起訴處確定後，被告可免於刑事訴追
             ，與受不起訴處分效果相同，應依上開行政罰法
             第26條第2項所定，仍得依違反行政法上義務規定
             裁處。原裁定就原處分關於新台幣30,000元部分
             撤銷，似有誤解。據此抗告人請求撤銷原裁定，
             另為適法裁定。
四、經查：
   （一）按行政罰法第26條規定：「一行為同時觸犯刑事法律
         及違反行政法上義務規定者，依刑事法律處罰之。但
         其行為應處以其他種類行政罰或得沒入之物而未經法
         院宣告沒收者，亦得裁處之。前項行為如經不起訴處
         分或為無罪、免訴、不受理、不付審理之裁判確定者
         ，得依違反行政法上義務規定裁處之。」。其立法理
         由為，一行為同時觸犯刑事法律及違反行政法上義務
         規定時，由於刑罰與行政罰同屬對不法行為之制裁，
         而刑罰之懲罰作用較強，故依刑事法律處罰，即足資
         警惕時，實無再處行政罰之必要，且刑事法律處罰，
         由法院依法定程序為之，較符合正當法律程序，應優
         先適用，但罰鍰以外之沒入或其他種類行政罰，因兼
         具維護公共秩序之作用，為達行政目的，行政機關仍
         得併予裁處。
   （二）次按被告所犯為死刑、無期徒刑或最輕本刑3年以上有
         期徒刑以外之罪，檢察官參酌刑法第57條所列事項及
         公共利益維護，認以緩起訴為適當者，得定1年以上3
         年以下緩起訴期間為緩起訴處分，其期間自緩起訴處
         分確定日起算。又緩起訴處分係介於起訴及微罪職權
         不起訴間緩衝制度設計。其具體效力依刑事訴訟法第
         260條規定，於緩起訴處分期間屆滿未經撤銷者，非有
         同條第1款或第2款情形之一，不得對於同一案件再行
         起訴，即學理上所稱實質確定力，此時原處分機關若
         依法為行政裁決，無異將使受處分人同時遭受行政處
         罰及刑罰，顯與行政罰法第26條規定立法意旨相違背
         。且檢察官依刑事訴訟法第253條之2第1項第4款規定
         為緩起訴處分，命被告向公益團體捐款者，被告係履
         行檢察官為緩起訴處分命令，此等命令名義上雖非刑
         罰，但仍是一種特殊處遇措施，會產生未經裁判即生
         終局處理案件實質效果，性質上已係實質制裁，造成
         被告財產減少影響，亦即性質上自屬處分金與罰金無
         異，可知緩起訴處分是一種刑事處罰。況行政罰法第
         26條第1項僅規定：依刑事法律處罰之。並未明定應依
         刑法第33條、第34條所定主從刑罰種類科罰，檢察官
         命令被告捐款金錢給付性質上既屬處分金，而為實質
         刑事制裁，自與行政罰法第26條第1項依刑事法律處罰
         規定，尚無扞格。故上開行政罰法第26條第2項，既未
         明列緩起訴處分，自不宜擴張解釋，且緩起訴處分要
         件、效果及性質，均與不起訴處分不同，應屬刑事處
         罰之一種，自無適用行政罰法第26條第2項規定餘地。
         從而，經檢察官為緩起訴處分行為，如同時違反行政
         法上義務規定，因已有刑事處罰，此時行政機關若另
         行依法行政裁罰，無異一罪二罰。參酌行政罰法第26
         條立法意旨，違反行政法上義務行為，若同時亦經檢
         察官另為緩起訴處分時，行政機關應不得就同一行為
         ，再為與刑罰相類罰鍰處分。
   （三）受處分人甲○○於96年9月12日17時00分許，酒後駕駛
         車牌號碼VJB-353號輕機車，行經長榮路5段地下道，
         ，經臺南市警察局警員以酒測器測得其酒精濃度為
         0.53mg/L，超過標準遂予以製單舉發，嗣經移送機關
         交通部公路總局嘉義區監理所臺南監理站以其違規事
         證明確，依道路交通管理處罰條例第35條第1項第1款
         、第24條第1項第2款（原裁決書漏未記載）等規定，
         裁處受處分人罰鍰30,000元，吊扣駕駛執照12個月等
         情，有臺南市警察局96年9月17日南市警交字第S00000
         000號舉發違反道路交通管理事件通知單及移送機關97
         年3月17日嘉監南字裁74-S00000000號裁決書、臺灣臺
         南地方法院檢察署96年12月6日南檢瑞丙96緩2715字第
         97693號通知、臺灣臺南地方法院檢察署檢察官執行緩
         起訴處分命令通知書各1紙在卷可稽（詳參97年度交聲
         字第401號卷第2、4、13-14、16頁），故受處分人酒
         後於上開時地駕駛輕機車，經警測試檢定有酒精濃度
         超過規定標準即吐氣所含酒精濃度每公升0.53毫克事
         實，堪以認定。
   （四）受處分人違反行政法上義務規定，茲同一行為觸犯刑
         法第185條之3之刑事罪嫌，既經檢察官為緩起訴處分
         確定，緩起訴期間為一年，受處分人並已依緩起訴處
         分書內容於97年2月15日向公益團體財團法人臺南家庭
         扶助中心繳納捐款30,000元，並有收據在卷可稽（詳
         參97年度交聲字第401號卷第5-6頁）。揆諸上開說明
        ，受處分人於緩起訴處分之猶豫期間內，原處分機關僅
         得依行政罰法第26條第1項但書，對受處分人處以其他
         種類行政罰，而不得再依違反道路交通管理處罰條例
         之相關規定另對受處分人裁處罰鍰。是原裁定對於受
         處分人關於受行政裁罰之聲明異議，撤銷原處分機關
         關於罰鍰新台幣30,000元部份，於法並無不合。
    （五）至抗告人援引交通部於95年7月17日以交路字第0950
         006986號函示，認行政罰法第26條第2項所稱不起訴處
         分包括緩起訴處分，是不起訴一種，並非刑罰，應無
         行政罰法一事不二罰適用云云。然法院對於各機關就
         其職掌所作有關法規釋示之行政命令，固可予以引用
         ，但仍應就具體案情，依其獨立確信之判斷，適用法
         律，表示適當之不同意見，並不受其拘束，迭經司法
         院大法官解釋在案（司法院大法官釋字第137號解釋、
         釋字第216號解釋、釋字第407號解釋、釋字第530號參
         照）；經細繹上開公函內容，並未具體說明憑以認定
         之法理及規範依據為何，則基於前揭司法院大法官解
         釋意旨及前述之說明，本院自得依據學理、法律規範
         ，妥為解釋認定，不受上述公函見解之拘束，併予敘
         明。
     (六)綜上所述，本件抗告為無理由，應予駁回。
五、依道路交通案件處理辦法第26條，刑事訴訟法第412條，裁
    定如主文。
中    華    民    國    98    年    3     月    5     日
                  刑事第五庭    審判長法  官  楊明章
                                      法  官  楊子莊
                                      法  官  戴勝利
以上正本證明與原本無異。
不得再抗告。
                                      書記官  陳淑貞
中    華    民    國    98    年    3     月    6     日


司法院資訊處製作；財團法人民間司法改革基金會備份。
